【裁判字號】    99,上易,784
【裁判日期】    991102
【裁判案由】    業務侵占等
【裁判全文】
臺灣高等法院高雄分院刑事判決         99年度上易字第784號
上  訴  人
即自訴人    乙○○
訴訟代理人  陳宏義律師
被      告  甲○○
被      告  丙○○
上列上訴人因被告業務侵占等案件，不服臺灣高雄地方法院98年
度自字第8 號中華民國99年5 月19日第一審判決，提起上訴，本
院判決如下：
    主  文
上訴駁回。
    理  由
一、自訴意旨略以：被告甲○○於民國91年底，邀約自訴人乙○○，及第三人葉克德、李錦雀共同投資，4 人原約定各出資
    新台幣（下同）12萬5 千元，成立「冠良國際有限公司」（
    雖並未實際辦理設立登記，惟自訴人與甲○○等人慣以冠良
    公司稱之，故下仍稱冠良公司），以從事印尼籍漁工之仲介
    業務，並約由自訴人擔任負責人，甲○○則擔任總經理職務
    ，並負責於印尼招攬漁工並發放薪資予漁工家屬、收取佣金
    ，被告丙○○則為甲○○之同居女友，擔任冠良公司會計工
    作，並為下列行為：
  (一)甲○○基於詐欺取財之犯意，向自訴人謊稱投資引進印尼漁
    工有利可圖，致自訴人陷於錯誤，於附表一編號1 「日期」
    欄所示時間，誘騙自訴人陸續交付現金予甲○○共37萬5 千
    元投資冠良公司；事後甲○○又與丙○○基於詐欺取財之犯
    意聯絡，陸續以漁工要借支薪水，或支付漁工家屬安家費等
    事由，連續於附表一編號2 至6 欄所示時間，匯款如附表一
    2 至6 「財物內容及金額」欄所示金額至丙○○聯邦銀行板
    橋分行帳號000000000000號（下稱聯邦銀行板橋分行）之帳
    戶內；因認被告甲○○、丙○○2 人上揭行為，涉犯刑法第
    339 條第1 項之詐欺取財罪嫌。
  (二)甲○○、丙○○2 人又將自訴人委託甲○○欲發予漁工之薪
    水款項，於附表一編號7 至9 「日期」欄所示時間，所匯至
    丙○○上揭帳戶如附表一編號7 至9 「財物內容及金額」欄
    所示金額之款項，違背其等任務未發予印尼漁工，侵吞入己
    ，及甲○○另將自訴人於附表一編號10至12「日期」欄所示
    時間所交付，欲委託甲○○發放予漁工如附表一編號10至12
    「財物內容及金額」欄所示金額之款項，違背其任務未發放
    予漁工，擅自侵吞入己，及將自訴人附表一編號13「日期」
    欄所交付，欲委託甲○○發放予掮客綽號「阿義」男子如附
    表一編號13「財物內容及金額」欄所示金額之佣金，違背其
    任務侵吞入己云云，因認被告甲○○、丙○○2 人是部分行
    為，涉犯刑法第342 條第1 項之背信罪嫌。
二、證據能力部分
  (一)按被告以外之人於審判外向法官所為之陳述，得為證據，刑
    事訴訟法第159 條之1 第1 項定有明文。本件證人即自訴人
    乙○○、證人林豐茂於原審95年度易字第1178號案件審判時
    具結後所為之證述，在其等任意陳述之信用性無疑之情況下
    ，其等證述依法自具有證據能力。
  (二)按被告以外之人於審判外之陳述雖不符刑事訴訟法第159 條
    之1 至之4 等4 條之規定，而經當事人於審判程式同意作為
    證據，法院審酌該言詞陳述或書面陳述作成時之情況，認為
    適當者，亦得為證據；當事人、代理人或辯護人於法院調查
    證據時，知有刑事訴訟法第159 條第1 項不得為證據之情形
    ，而未於言詞辯論終結前聲明異議者，視為有前項之同意，
    同法第159 條之5 定有明文。本件證人即自訴人乙○○前於
    警詢、檢察事務官之證述，證人林豐茂、李錦雀、葉克德、
    邱進雄前於警詢或檢察事務官詢問時所為之陳述，其等性質
    雖屬傳聞證據，惟其等所為之上開筆錄內容，業經本院審理
    時予以提示並告以要旨，且各經自訴人、辯護人及被告等人
    表示意見。當事人或辯護人已知上述筆錄乃傳聞證據，且均
    未於言詞辯論終結前對該等筆錄內容異議，依上開規定，是
    其等上揭證述內容應具有證據能力。
三、按犯罪事實應依證據認定之，無證據不得推定其犯罪事實；
    不能證明被告犯罪者，應諭知無罪之判決，刑事訴訟法第15
    4 條第2 項、第301 條第1 項分別定有明文。而認定犯罪事
    實所憑之證據，雖不以直接證據為限，間接證據亦包括在內
    ；然而無論直接或間接證據，其為訴訟上之證明，須於通常
    一般之人均不致有所懷疑，而得確信其為真實之程度者，始
    得據為有罪之認定，倘其證明尚未達到此一程度，而有合理
    之懷疑存在，致使無從為有罪之確信時，根據罪證有疑，利
    於被告之證據法則，即不得遽為不利被告之認定（最高法院
    76年度台上字第4986號判例意旨參照）。又刑法第339 條第
    1 項詐欺罪之成立，以意圖為自己或第三人不法所有，以詐
    術使人將本人或第三人之物交付為要件。所謂以詐術使人交
    付，必須被詐欺人因其詐術而陷於錯誤，若其所用方法，不
    能認為詐術，亦不致使人陷於錯誤，即不構成該罪；而刑法
    第342 條之背信罪，除有致生損害於本人財產或其他利益之
    事實外，並以行為人具有圖利自己或第三人或損害本人利益
    之意思為構成要件，此項犯意既屬於構成犯罪事實之一部，
    自應依證據認定，不能僅以客觀上發生損害本人利益之事實
    ，遽推定其有前項犯意；再者，刑法上之侵占罪，須持有人
    變易其原來之持有意思而為不法所有之意思，始能成立，如
    僅將持有物延不交還或有其他原因致一時未能交還，既缺乏
    主觀要件，即難遽以該罪相繩（最高法院46年台上字第260
    號、26年上字第1246號、68年台上字第3146號判例要旨參照
    ）。
四、自訴人認被告甲○○涉犯附表一編號1 至6 所示詐欺取財、
    附表一編號7 至13所示背信罪嫌、及認被告丙○○涉犯附表
    一編號2 至6 所示詐欺取財、附表一編號7 至9 所示背信之
    罪嫌，無非係以其提出之出資匯款明細表、匯款單申請書及
    水單、現金支出傳票等資料，資為論據。訊據被告甲○○、
    丙○○均矢口否認上揭犯行，被告甲○○並辯稱自訴人及伊
    並非一開始談妥投資時就將投資金額全部拿出來，自訴人是
    陸續以匯款或現金交付方式將投資款交給伊，讓伊前往印尼
    找尋、訓練漁工後，仲介給國內其他公司，伊的投資款部分
    則陸續從前往印尼之機票、辦理仲介相關業務之費用中抵充
    ，且自訴人之匯款有部分是個人借支，有部分用在辦理相關
    仲介印尼漁工業務之機票、交通費、籌備業務、尋找及訓練
    漁工，及支付漁工薪水、安家費等相關費用上，然無論自訴
    人匯至丙○○帳戶，或親手交付給伊之款項，伊當時向自訴
    人拿取相關款項時，都已向自訴人報告並經自訴人同意後才
    匯款或交付相關款項，並無詐欺或背信之犯行等語；被告丙○○則辯稱伊是甲○○的同居人，並非冠良公司的會計，甲○○當時與自訴人要一起去印尼投資做生意，因為信用破產
    無法使用其本人帳戶，所以才借伊聯邦銀行板橋分行之帳戶
    使用，且伊雖曾從該帳戶領出部分款項支付家庭費用，然都
    是經過甲○○同意，伊沒有詐欺或背信之犯行等語。
五、經查：
  (一)自訴人與被告甲○○、第三人葉克德、李錦雀4 人於91年底
    ，原約定各出資12萬5 千元，共同合夥投資成立冠良公司（
    並未為公司登記），以從事印尼籍漁工之仲介業務，並約由
    自訴人擔任負責人，甲○○則擔任總經理職務，後於92年4
    月間，葉克德、李錦雀因故退夥後，即由自訴人接下其等2
    人之股份，合計交付37萬5 千元（即附表一編號1 所示）乙
    節，業據證人即自訴人乙○○、證人葉克德、李錦雀於原審
    審理時具結證述在卷（原審自字卷第119 至123 、69至70、
    81至82頁），並為被告甲○○所不爭執（原審自字卷第233
    至234 頁），自堪認定。又自訴人主張被告甲○○以支付印
   尼 船員薪水、安家費為由，請求自訴人匯款如附表一編號2-
    9 所示款項至被告丙○○所開設之聯邦銀行板橋分行帳戶，
    並交付如附表一編號10-13 之現金等情，業據其提出匯款回
    條、匯款單、借據等為證（原審審自卷第6-25頁），被告甲○○亦坦認此部分付款屬實，僅辯稱係公司之籌備費用及向
    公司借支之薪水等語（原審審自卷第69-70 頁），惟自訴人
    確曾支付此部分款項，亦堪認定。
  (二)就附表一編號1 所示之投資款37萬5 千元部分：
  1.被告甲○○辯稱伊與自訴人均非合夥談妥時就將投資金額全
    部拿出來，自訴人的部分是陸續將投資款交給伊，約係至92
    年5 月30日資金始到位等語，核與證人乙○○於原審審理時
    具結證稱伊出資部分，並非一次全部完成出資，而係於合夥
    投資期間陸續交給甲○○等語（原審卷第120 至121 頁）相
    符，顯見被告甲○○辯稱伊與自訴人均非一開始談妥投資時
    就將投資金額全部拿出來等語，應堪採信。
  2.自訴人雖指稱被告甲○○未出資，然為被告甲○○所否認，
    並供稱伊出資部分，係陸續從其前往印尼之機票、找尋漁工
    等支出費用中抵充等語（原審卷第233 至234 頁），並提出
    其往返印尼之機票購票證明及冠良國際公司2003年1-9 月財
    務報表為證（本院卷第43頁、原審卷第259 頁，中譯本見本
    院卷第44-47 頁），觀諸上開購票證明所示，被告甲○○於
    91年12月10 日 至93年3 月5 日即上開合夥期間，往返台灣
    印尼之機票支出合計為21萬100 元，再據上開財務報表所示
    被告甲○○在印尼所設之冠良公司自2003年（即92年）1-9
    月分所支出之費用亦達印尼盾149,977,035 元（折合新台幣
    約為44萬9922 元 ），足見被告甲○○此部分辯解，並非無
    據。
  3.再自訴人自91年底與被告甲○○開始投資冠良公司，至93年
    間冠良公司停止仲介印尼漁工為止，從自訴人提出卷附經被
    告甲○○簽署之相關書據（包括借據、簽收單多筆金額僅1
    、2 萬餘元），自訴人從未曾對被告甲○○是否未實際出資
    投資冠良公司乙節提出質疑或爭執，倘被告甲○○果真未按
    原先約定履行其出資12萬5 千元義務，衡情自訴人當會於合
    夥經營期間要求被告甲○○簽認相關文件，以保障其權益，
    然自訴人卻始終未有該舉，顯見自訴人空言主張被告甲○○
    未實際出資投資冠良公司云云，顯與常情不符，自難採信。
    另自訴人與被告甲○○合夥投資成立冠良公司，被告甲○○
    確實多次代表冠良公司前往印尼地區找尋、訓練漁工後，仲
    介給森源機械工程有限公司（下稱森源公司）、優泰（勝泰
    ）人力資源管理顧問有限公司（下稱優泰公司）、臺灣立宇
    國際有限公司（下稱立宇公司）之事實，業據證人即自訴人
    乙○○於原審審理時具結證稱冠良公司成立後，甲○○前往
    印尼沒多久就有引進印尼漁工，最多引進80幾個等語（原審
    自字卷第126 至127 頁）、證人邱進雄於原審審理時具結證
    稱甲○○有幫森源公司引進印尼漁工，乙○○因為與甲○○
    是股東，也有前來收取仲介費等語（原審自字卷第38至39頁
    ）、證人林豐茂於原審審理時亦具結證稱有透過甲○○、乙○○的冠良公司幫忙替優泰公司引進印尼漁工（原審自字卷
    第173 頁）、證人謝錫鏗於原審審理時亦具結證稱有透過甲○○、乙○○的冠良公司幫忙替立宇公司引進印尼漁工（原
    審自字卷第180 頁）等語，是自訴人與被告甲○○投資成立
    冠良公司後，被告甲○○確實多次替冠良公司前往印尼挑選
    、訓練漁工後仲介給森源公司、優泰公司、立宇公司等公司
    之事實，亦堪認定。故自訴人與被告甲○○投資成立冠良公
    司後，被告甲○○確有為冠良公司從事印尼漁工仲介業務藉
    以賺取佣金之事實，亦堪認定。是自訴人交付被告甲○○之
    37萬5 千元既為與被告甲○○合夥投資冠良公司之款項，自
    難認被告甲○○、丙○○對自訴人交付投資款之舉有何施用
    詐術之情可言。
  (三)就附表一編號2-13所示之款項部分：
  1.被告甲○○另辯稱無論自訴人匯至丙○○帳戶，或親手交付
    給伊之款項，有部分是薪水借支，有部分是用在辦理相關仲
    介印尼漁工業務之機票、交通費、籌備業務、尋找及訓練漁
    工，及支付漁工薪水、安家費等相關費用上，且當時向自訴
    人拿取相關款項時，都已向自訴人報告並經自訴人同意後才
    匯款或交付相關款項等語。經查，從自訴人提出附表一編號
    2 、3 、10之匯款單或現金支出傳票上（原審審自42 卷第6
    、7 、16、18、21頁），自訴人均特別註明「光輝借」、「
    甲○○借支」、或「甲○○借貳萬元」等字樣，參以自訴人
    亦具結證稱：後開始找船員後，被告甲○○就稱要拿薪水，
    僅係公司尚未賺錢，伊要求被告暫時不要領薪水等語（原審
    自字卷第124 頁），益證自訴人與被告本有支付薪水之約定
    ，僅因公司尚未賺錢，而先行借支薪水而已，顯見被告甲○○辯稱有部分款項是向自訴人借支薪水之情，尚非無據。又
    被告甲○○曾透過邱進雄交付附表一編號13之佣金6120元給
    綽號「阿義」（即曾仁義）乙節，業據證人邱進雄於原審審
    理時具結證述在卷（原審自字卷第40頁），並提出付款憑單
    影本1 紙（原審自字卷第45頁），是自訴人指稱被告甲○○
    是部分詐欺行為，顯屬無稽。
  2.又冠良公司仲介給優泰公司的漁工，有部分漁工薪水是透過
    甲○○在印尼付給漁工家屬，雖然曾有1 、2 位漁工向優泰
    公司反應未如期領到薪水，然經過向甲○○反映後即已處理
    完成，漁工也順利出港作業乙節，復據證人林豐茂於原審審
    理時具結證述在卷（原審自字卷第174 至175 頁），而證人
    謝錫鏗於原審審理時亦具結證稱透過冠良公司介紹給立宇公
    司的漁工，除非漁工違約者外，其餘漁工都有順利領到薪水
    等語（原審自字卷第182 頁），顯見被告甲○○辯稱透過伊
    交付給漁工或其等家屬的薪水或安家費都有如數給付等語，
    亦堪採信。另從自訴人所提出附表一編號5 之匯款單上特別
    記載「邱先生叫10個船員代墊的機票款改作立宇4 個船員薪
    水…光輝代邱先生8 個船員機票費…」（原審審自42卷第17
    頁）、編號7 之匯款單上特別記載「公司用」（原審審自42
    卷第8 頁）、編號9 之匯款單上特別註記「廢鐵公司36萬…
    冠良公司付6 萬辦船員邱先生」（原審審自42卷第19頁）、
    編號11之簽收單上特別註明「付船員薪水」、編號12之簽收
    單上特別註記「93年4 月5 日邱先生請款收176244元拿5600
    0 薪水」（原審審自42卷第24頁），顯見自訴人於支出上揭
    款項時，均清楚各筆款項之用途，是被告甲○○辯稱向自訴
    人拿取相關款項時，都有向自訴人報告並經自訴人同意後才
    匯款或交付乙節，堪值採信。
  3.另上訴意旨又以被告甲○○於92年初已持有自訴人之37萬5
    千元，仍於同年1 月底以漁工預借薪資為由，要求乙○○匯
    款2 萬元至被告丙○○之帳戶，顯係詐欺云云。惟查，自訴
    人乙○○所出資之37萬5 千元並非於合夥成立即91年底一次
    全部完成出資，而係於合夥投資期間陸續交給甲○○等情，
    已如上述，況且自訴人係於92年4 月間，因其餘合夥人葉克
    德、李錦雀因故退夥後，始承接其2 人之股份，亦如上述，
    則上訴意旨以被告於92年初已持有自訴人所交付之37萬5 千
    元，認被告要求自訴人另行匯款之2 萬元，係屬詐欺云云，
    顯然無據，附此指明。
  (四)復被告丙○○辯稱伊是甲○○的同居人，並非冠良公司的會
    計，甲○○當時與自訴人要一起去印尼投資做生意，因為信
    用破產無法使用其本人帳戶，所以才借伊帳戶使用等語。經
    查，丙○○是甲○○的同居人，並非冠良公司的會計乙節，
    業據證人甲○○於原審審理時具結證述在卷（原審卷第97頁
    ），且從自訴人所提出之匯款單、現金支出傳票、借據等資
    料，均非經由被告丙○○製作，上揭資料上亦無任何被告丙○○之字跡，倘被告丙○○為冠良公司之會計，衡情當應負
    責製作冠良公司相關收支憑證，顯見自訴人空言指稱被告丙○○是冠良公司的會計云云，顯非可採。又被告丙○○、甲○○既為同居關係，而被告甲○○又為冠良公司招募、訓練
    漁工，而長期待在印尼，自有借用同居人丙○○之金融帳戶
    供自訴人匯款之必要，因上開帳戶本屬私人帳戶，自訴人匯
    款後，縱因此與被告甲○○、丙○○個人財產混同，而被告
    丙○○自內領取部分款項作為家庭生活費用，本合於個人通
    常財務收支之經驗，亦難認有何詐欺、背信之犯意，要與詐
    欺或背信之要件犯行有間。
六、自訴人於本院審理時，雖另聲請傳訊證人蕭志明，以證明被
    告在印尼尚積欠船員薪資云云。惟查，證人林豐茂、謝錫鏗
    於原審審理時已具結證稱透過冠良公司介紹給優泰、立宇公
    司的漁工，除非漁工違約者外，均有順利領到薪水等語明確
    ，已如上述，已足證明自訴人上開支出款項之用途。而自訴
    人所支出之款項又非指定給付予特定船員之薪資，自訴人亦
    未陳明曾遭任何船員催討薪資，則縱被告於印尼尚有船員薪
    資糾紛，亦不能證明必與自訴人上開匯款有關，仍不能指被
    告因此有何詐欺、背信犯行，是以本案事實已臻明暸，此部
    分證據調查之聲請，核無必要，應予駁回。
七、此外，自訴人並無其他證據足資證明被告甲○○有何附表一
    編號1 至6 所示詐欺取財、附表一編號7 至13所示背信；被
    告丙○○有何附表一編號2 至6 所示詐欺取財、附表一編號
    7 至9 所示背信之犯行，本件顯屬自訴人與被告甲○○間之
    民事投資糾紛，尚與詐欺取財、背信等罪嫌之構成要件有別
    ，是依前揭規定及判例意旨，被告甲○○、丙○○犯罪自屬
    不能證明。
八、原審因而以不能證明被告2 人犯詐欺取財、背信等罪名，而
    為被告無罪之諭知，核無違誤；自訴人具狀請求上訴意旨，
    猶執前詞，指摘原判決不當，為無理由，應予駁回。
九、另原審判決被告甲○○被訴業務侵占罪無罪、被告2 人被訴
    其餘詐欺取財罪嫌免訴及自訴不受理部分，未經自訴人提起
    上訴而確定，自不另論列。
據上論斷，應依刑事訴訟法第368 條，判決如主文。
中    華    民    國    99    年    11    月    2     日
                  刑事第七庭    審判長法  官 莊飛宗
                                      法  官 謝宏宗
                                      法  官 蔡廣昇
以上正本證明與原本無異。
不得上訴。
中    華    民    國    99    年    11    月    2     日
                                      書記官 曾允志
附表一
┌──┬────┬───────┬────────┬─────┬────────┐
│編號│日期    │財物內容及金額│付款方式        │被告姓名  │自訴罪名及法條  │
│    │        │（新台幣）    │                │          │                │
├──┼────┼───────┼────────┼─────┼────────┤
│ 1  │91年底起│37萬5千元     │陸續以現金交付林│甲○○    │刑法第339 條第1 │
│    │        │              │光輝            │          │項之詐欺取財罪  │
│    │        │              │                │          │                │
│    │        │              │                │          │                │
├──┼────┼───────┼────────┼─────┼────────┤
│ 2  │92.1.30 │2萬元         │匯款至丙○○聯邦│甲○○、張│同上            │
│    │        │              │銀行板橋分行帳號│寶方      │                │
│    │        │              │00000000號帳戶  │          │                │
├──┼────┼───────┼────────┼─────┼────────┤
│ 3  │92.3.3  │2萬2千元      │同上            │同上      │同上            │
├──┼────┼───────┼────────┼─────┼────────┤
│ 4  │92.5.15 │2萬4千元      │同上            │同上      │同上            │
├──┼────┼───────┼────────┼─────┼────────┤
│ 5  │92.11.10│5萬元         │同上            │同上      │同上            │
├──┼────┼───────┼────────┼─────┼────────┤
│ 6  │93.2.9  │6萬6千6百元   │同上            │同上      │同上            │
├──┼────┼───────┼────────┼─────┼────────┤
│ 7  │92.3.25 │1萬5千元      │同上            │同上      │刑法第342 條第1 │
│    │        │              │                │          │項之背信罪      │
├──┼────┼───────┼────────┼─────┼────────┤
│ 8  │92.5.30 │13萬元        │同上            │同上      │同上            │
├──┼────┼───────┼────────┼─────┼────────┤
│ 9  │93.1.6  │6萬元         │同上            │同上      │同上            │
├──┼────┼───────┼────────┼─────┼────────┤
│ 10 │93.1.20 │2萬元         │現金            │甲○○    │同上            │
├──┼────┼───────┼────────┼─────┼────────┤
│ 11 │93.2.7  │3萬元         │同上            │同上      │同上            │
├──┼────┼───────┼────────┼─────┼────────┤
│ 12 │93.4.5  │5萬6千元      │同上            │同上      │同上            │
├──┼────┼───────┼────────┼─────┼────────┤
│ 13 │93.6.15 │6120元        │同上            │同上      │同上            │
└──┴────┴───────┴────────┴─────┴────────┴──────┘

司法院資訊處製作；財團法人民間司法改革基金會備份。
